【裁判字號】    95,上易,94
【裁判日期】    950316
【裁判案由】    詐欺
【裁判全文】
臺灣高等法院刑事判決                  95年度上易字第94號
上  訴  人  臺灣桃園地方法院檢察署檢察官
被      告  乙○○
上列上訴人因被告詐欺案件，不服臺灣桃園地方法院94年度簡上
字第299號，中華民國94年12月7日第一審判決（聲請簡易判決處
刑案號：臺灣桃園地方法院檢察署93年度偵字第12244號），提
起上訴，本院判決如下：
    主  文
上訴駁回。
    理  由
一、本件聲請簡易判決處刑意旨略以：被告乙○○意圖為自己不
    法所有，於民國92年8月11日，在桃園縣平鎮市○○路1之7
    號，隱匿資力不繼，無力償還之經濟狀況，佯稱需款孔急，
    簽發本票18張，持向友人甲○○借取新台幣（下同）31
    5000元，使甲○○陷於錯誤，如數交付，事後長時不清償並
    規避債務，甲○○始知受騙。因認被告涉犯刑法第339條第1
    項詐欺取財罪嫌云云。
二、按犯罪事實應依證據認定之，無證據不得認定犯罪事實，又
    不能證明被告犯罪者，應諭知無罪之判決，刑事訴訟法第
    154條第2項、第301條第1項定有明文。刑事訴訟法上所謂認
    定犯罪事實之證據，係指足以認定被告確有犯罪行為之積極
    證據而言，如未能發現相當證據或證據不足以證明，自不能
    以推測或擬制之方法，以為裁判基礎，最高法院29年上字第
    3105號及40年臺上字第86號分別著有判例；又認定不利於被
    告之事實，須依積極證據，苟積極證據不足為不利被告之認
    定時，即應為有利於被告之認定，更不必有何有利之證據，
    最高法院30年上字第816號判例參照。次按刑法第339 條第1
    項詐欺罪之成立，須行為人主觀上出自為自己或第三人不法
    所有之意圖，及客觀上施用詐術使人將本人或第三人之物交
    付為其構成要件。而所謂以詐術使人交付財物，必須被詐欺
    人因其詐術而陷於錯誤，若其所用方法，不能認為詐術，亦
    不致使人陷於錯誤即與該罪之要件有間。又依積極證據足可
    證明行為人主觀上確有不法所有之意圖時，固得論以刑法第
    339條之詐欺罪相繩，惟行為人施詐時之意圖尚有存疑，且
    依調查證據之結果，復不足以認定行為人自始具有上述主觀
    犯罪構成要件，即不得遽以該罪論擬。至於民事債務當事人
    間未依債務本旨履行給付之情形，若非出於自始無意給付之
    詐欺行徑時，自不該當刑法第339第1項詐欺罪之構成要件。
    而刑事被告依法不負自證無罪之義務，故別無積極證據之情
    形下，自難以被告單純債務不履行狀態，推定被告自始即有
    不法所有之意圖而施行詐術。再以刑法上詐欺罪之立法意旨
    ，係以禁止於經濟行為中使用不當之方法得利為規範目的，
    然經濟行為亦因其行為本質及類型，而於交易領域中有其特
    有之行為特性，法律原則上固應保障交易主觀上之秩序，惟
    於具體案例中，亦應顧及行為人於交易之初交易雙方為交易
    行為時，是否有具體情事，足認其違背正當之經濟秩序，而
    應予以制裁，否則，經濟行為本身原寓有不同程度之不確定
    性或交易風險，交易雙方本應自行估量其主、客觀情事及搜
    集相關資訊，以作為其判斷之參考。以借貸或民間金錢借貸
    互助會為例，交易之當事人本應自行考量對方之資格、能力
    、信用，及交易內容之投資報酬率、資金風險等等因素，除
    具上開違反詐欺罪之具體情事外，非謂當事人之一方有無法
    依約履行之情形，即應成立詐欺罪，否則刑事詐欺責任與民
    事債務不履行責任將失其分際，合先敘明。
三、訊據被告乙○○固坦認其自92年間起，曾陸續向告訴人甲○
    ○借款共17萬5 千元，及已償還部分借款等情，惟堅決否認
    有何詐欺取財犯行，辯稱：告訴人對伊之經濟狀況非常清楚
    ，且伊未以車禍為由，向告訴人借款，而告訴人所據以提出
    本件告訴之本票共18張（下稱系爭本票），並非伊簽發交付
    予告訴人，實為伊開給謝春杰，因為伊借用謝春杰之名義貸
    款，而用以擔保謝春杰對伊之債權等語。
四、聲請簡易判決處刑意旨認被告乙○○涉有刑法第339 條第1
    項之詐欺取財罪嫌，無非以告訴人甲○○之指訴、證人謝春
    杰之證詞、卷附之系爭本票，及佐以被告借款後，長時不清
    償且設詞規避債務，顯見借款時具不法所有意圖及詐騙之意
    為主要論據。
五、告訴人甲○○雖於原審審理中一再指述被告有上揭詐欺取財
    之犯行，並提出支票存根影本、借款明細為佐，然查：
    （一）告訴人於簡易審訊問中結證稱：（問：被告總共借錢
          幾次？）總共分4、5次；（問：這中間是否還錢給你
          ？）從來沒有還錢給我；（問：都沒有還，為何還要
          繼續借錢？）他第1次跟我借錢說是急用，但是是什
          麼用途，我不知道，第2次他說要還錢給我，但是要
          借他應急，第3次也是說要應急，第4次我就是支票給
          他，支票都有兌現給他，第4次他是說車禍要錢，他
          實際上有撞車，他說他那時候出車禍要錢，所以我又
          借給他10萬元：（問：你知道被告當時經濟情形如何
          ？）當時借錢給他時，他好像沒有工作，他說他上班
          之後會還錢給我等語明確（見簡易審94年5月11日訊
          問筆錄），可認告訴人於出借上開款項時對被告之資
          力情形及被告多次需錢孔急等節均知之甚詳，而出借
          款項此經濟行為本身原寓有一定程度之不確定性及風
          險，本應自行估量其主、客觀情事及搜集相關資訊，
          以作為其判斷之參考，況依告訴人上開所證，可知被
          告於借款過程中，從未返還任何借款，則上開借款顯
          具有高度風險，告訴人於借款當時更應有所評估了解
          ，基此，實難因上開借款未依預期獲償，即謂被告自
          始有為自己不法所有之意圖。
    （二）再者，據告訴人於檢察官訊問時所陳：（問：為何要
          借款給被告？）朋友關係，沒有約定利息等語，及告
          訴人於簡易審所述上情，足徵告訴人自92年間起，願
          多次借款予被告，係基於其與被告間之朋友情誼，而
          非被告積極對之施以任何不實之詐術，自難因被告於
          事後未遵期返還上開借款，即認被告於借款時，曾對
          告訴人施以詐術，是以被告既未對告訴人施以任何詐
          術，則於被告多次向告訴人借款過程中，告訴人並無
          陷入錯誤之情。至被告雖事後未遵期返還上開借款，
          然此為被告事後是否應負民事上遲延給付或債務不履
          行責任之問題，無從因此認定被告於向告訴人借款時
          即具有詐欺之故意甚明。
    （三）又卷附之系爭本票、支票存根影本、借款明細，僅能
          證明告訴人確有出借315000元予被告之事實，乃無法
          據之認定被告自始即具有為自己不法所有之意圖無疑
          。另參以被告於92年8 月11日尚簽發系爭本票交付予
          告訴人，以分期清償上開借款，此經告訴人陳稱在卷
          ，益徵被告應無惡意詐欺之故意，否則要無於事後仍
          同意簽發分期返還告訴人上開借款之可能。
    （四）末查，證人謝春杰於檢察官訊問、簡易審訊問及原審
          審理中所為之證詞，至多僅能證明系爭本票並非如被
          告所辯係因為擔保其與謝春杰間之車貸債權而簽發交
          付予謝春杰，惟按被告在判罪確定之前，應被推定為
          無罪，及被告並無自證無罪之義務，此乃刑事訴訟法
          之基本原則，又被告否認犯罪所持之見解，縱無可取
          ，仍不得資以為反證其為有犯罪之論據（最高法院87
          年10月15日87年度臺上字第3471號判決可資參照），
          是縱認被告之供詞難認無瑕疵，惟揆諸上揭最高法院
          之判決，仍不得單憑此即反證被告涉有公訴人所指之
          詐欺取財犯行。
    （五）綜上事證，被告前揭辯詞，洵非無據，從而，被告事
          後未依約返還上開借款之行為，依上揭說明，乃與詐
          欺取財罪構成要件不相符，其雖未遵期返還上開借款
          ，亦僅係單純民事上債務不履行之問題，究難遽認其
          有何施用詐術之行為，更遑論有使告訴人陷於任何錯
          誤之情形發生，其上開所為自與詐欺取財罪之犯罪構
          成要件不相符合，是以尚無法僅憑聲請簡易判決處刑
          意旨上開所述論罪依據，即認其有如公訴人所指之詐
          欺取財犯行，依首揭法條說明及判例意旨，自應就被
          告為無罪之諭知。
六、據上，公訴人認被告所涉詐欺犯行，於訴訟上並無任何積極
    證據足以證明，此外，復查無其他積極證據足資證明被告有
    何公訴人所指之前開犯行，既不能證明被告犯罪，原審核諸
    前揭說明，將簡易判決撤銷，而為被告無罪之諭知，經核並
    無不當。檢察官依告訴人之請求上訴，查原審已就被告係單
    純向告訴人借款，並未施以何種詐術，與詐欺罪之構成要件
    不符，詳為論述明確，核檢察官上訴為無理由，應予駁回。
據上論斷，應依刑事訴訟法第368條，判決如主文。
本案經檢察官蔡薰慧到庭執行職務。
中    華    民    國    95    年    3     月    16    日
                  刑事第十二庭  審判長法  官  蔡永昌
                                      法  官  施俊堯
                                      法  官  張正亞
以上正本證明與原本無異。
不得上訴。
                                      書記官  鄭信昱
中    華    民    國    95    年    3     月    16    日


司法院資訊處製作；財團法人民間司法改革基金會備份。
